【裁判字號】    91,易,807
【裁判日期】    920321
【裁判案由】    詐欺
【裁判全文】
台灣台北地方法院刑事判決                          九十一年度易字第八七號
    公  訴  人  台灣台北地方法院檢察署檢察官
    被      告  丙○○
                甲○○
右列被告因詐欺案件，經檢察官提起公訴（八十九年度偵字第一六三六二號、九十年
度偵字第三五二二號），本院判決如左：
    主  文
丙○○、甲○○均無罪。
    理  由
一、本件公訴意旨略以：丙○○係原址設台北市○○○路○段八十巷三弄十號葆聯國
    際有限公司（下稱葆聯公司）之負責人，甲○○則係該公司之總經理，二人為夫
    妻關係，而葆聯公司原為群光電子公司國內總代理，後因群光電子公司結束PC業
    務，致葆聯公司因額度限制無法順利進貨，遂自民國八十八年底始，透過時任群
    光電子公司之業務處長乙○○，由乙○○以中是有限公司（下稱中是公司）之名
    義，先向群光電子公司進貨後，再賣予葆聯公司，並於八十九年二月初至三月初
    ，向中是有限公司大量進貨。後於已顯無支付貨款能力時，二人即基於意圖為自
    己不法所有之犯意聯絡，仍於八十九年三月十四日向中是公司進貨，然乙○○以
    該公司於二、三月間給付貨款所開立之支票尚未完全兌現為由不欲出貨，遂由甲○○以葆聯公司為發票人、付款人為上海商業銀行、發票日為八十九年三月二十
    一日、支票號碼為0000000號、發票金額新台幣（下同）一百七十八萬六
    千元之支票一紙給付貨款以取信乙○○，致乙○○陷於錯誤而於該日出貨，詎葆
    聯公司所開立之支票於翌日即遭退票，嗣經包兆京於同年月二十七日提示上開支
    票未獲兌現等情，因認被告二人涉有刑法第三百三十九條第一項詐欺罪之罪嫌。
二、按犯罪事實應依證據認定之，無證據不得推定其犯罪事實；又不能證明被告犯罪
    者，應諭知無罪之判決，刑事訴訟法第一百五十四條、第三百零一條第一項分別
    定有明文。而所謂認定犯罪事實之證據，係指足以認定被告確有犯罪行為之積極
    證據而言，該項證據自須適合於被告犯罪事實之認定，始得採為斷罪資料，又苟
    未能發現相當證據或證據不足以證明，自不能以推測或擬制之方法，以為裁判基
    礎，故被告否認犯罪事實所持之辯解，縱屬不能成立，仍非有積極之證據足以證
    明其犯罪行為，不能遽為有罪之認定，此觀諸最高法院二十九年上字第三一○五
    號、四十年台上字第八六號及三十年上字第一八三一號判例自明。
三、公訴意旨認被告二人涉有詐欺罪之罪嫌，無非係以告訴人中是公司之代理人乙○○指述全部犯罪事實、被告二人自白於八十九年三月十四日進貨以及於八十九年
    三月十五日退票之事實、以及退票理由單資為佐證。訊之被告丙○○、甲○○二
    人固不否認關於乙○○所陳述定貨之過程以及所舉出退票之金額，以及自八十八
    年底起至八十九年二、三月間向中是公司乙○○定貨，於八十九年三月十四日定
    貨筆記型電腦九十五台（另附五台供做維修用），共計一百七十八萬六千元，而
    該支票嗣後退票之事實，惟均否認有詐欺之行為，同辯稱：原本公司營運正常，
    但群光公司結束PC業務，使年營業額一億五千萬元之公司無貨源可賣，後群光公
    司由乙○○處理庫存貨，公司立場是貨源為公司動力，只要有貨源經銷商可以接
    受且有利潤，公司就能持續，退票理由係因為存款不足，但並非故意詐欺，不然
    不會在八十九年三月十五日尚有四百多萬元之支票兌現，僅有一張支票未兌現，
    購買之電腦係出售給玖盈公司，所得之貨款支付三月十五日到期之支票，目前已
    經陸續清償八十三萬四千元等語。
四、經查：被告丙○○係葆聯公司之負責人，被告甲○○為總經理，於八十八年起，
    至八十九年二月、三月初，均向中是公司進貨，最後一次為八十九年三月十四日
    進貨筆記型電腦九十五台（因屬庫存品，故以另五台供做維修零件來源等等之用
    ），金額共一百七十八萬六千元，被告二人則開立以葆聯公司為發票人、付款人
    為上海商業銀行、發票日為八十九年三月二十一日、支票號碼為0000000
    號之同額支票一紙給付貨款，而葆聯公司之支票帳戶於三月十五日起即開始退票
    ，上開支票於三月二十七日提示亦未獲兌現等情，業經被告二人供認屬實，經核
    與告訴人代理人乙○○於警訊時陳稱：「於八十八年底開始有生意往來」、「最
    後一筆於八十九年三月十四日急於開立支票換取貨物，隔天即有退票」等語（偵
    卷第二頁參見），於偵查中稱：「被告最後一次進貨在八十九年三月十四日，然
    卻在翌日就退票」、「我之前在群光公司服務任職業務部門，約在五、六年前就
    開始與被告之葆聯公司有生意上之往來，主要係買賣筆記型電腦，貨款被告都有
    清償，嗣於八十九年元月我有仲介一批價值約八百萬元的筆記型電腦，亦由群光
    賣給中是公司再轉賣給被告，而被告只付款約二百萬，其中六百多萬元均跳票」
    、「（交貨時間）約在八十九年二、三月間陸續賣給被告……全部都是筆記型電
    腦及少許配件」、「（三月十四日交付數量為）九十五台價值一百七十八萬六千
    元」（偵卷第四十七頁）、「當初與我們接洽都是甲○○，且當時他為公司總經
    理，且交易的細節也都是甲○○與我談成的」、「票是開丙○○的，他也瞭解整
    個事情經過，且在之前的幾筆交易，丙○○亦均有出面與我們洽談」等語（偵卷
    第一六六頁）之情節相符，並有以葆聯公司以付款人為上海商業儲蓄銀行、票載
    發票日為八十九年三月二十一日、支票號碼為0000000號、面額為一百七
    十八萬六千元、退票日為八十九年三月二十七日、退票理由為存款不足之支票及
    退票理由在卷可按（偵卷第十二頁）、與群光公司桃園廠保稅工廠出廠放行單（
    偵卷第二十八頁）、以及告訴人所提出之出貨及票期明細表上所記載：「八十九
    年三月十四日，出貨九十五台（附五台維修），金額為一百七十八萬六千元，票
    期為三月二十一日」（偵卷第五十頁）附卷可稽，是上開事實，應堪認定；次查
    ：關於自中是公司所購得之筆記型電腦一百台（含維修五台）之流向以及出售價
    金之情形，被告甲○○係稱：「（玖盈公司九十五台筆記型電腦何時付款？）收
    貨前已經匯了，匯到丙○○的華銀戶頭，總價將近二○○萬，一台兩萬，我忘了
    是否有降價給他……我跟中是買九十五台，我考慮到維修所以出九十台給玖盈，
    我實際上是買九十五台，賣九十台，五台沒有賣，放在我那邊，我十五日第二天
    我就匯回去二十萬給玖盈」、「我收到貨後，當天就轉貨下去了」、「（玖盈定
    貨時間）時間我現在不能確定，大概是玖盈匯款前一個禮拜前，就說好，那時貨
    還沒有好，貨要先整理好」、「（付款的時間如何算？）這是現貨價格，玖盈先
    付，預計出貨前幾天先付了」等語（本院卷第七十四頁），經核與證人即玖盈公
    司負責人丁○○到庭證稱：「交易對象是葆聯」、「（往來）從八十四年、八十
    五年就來往，付款通常用月結，有時候我現金過去，貨過來，特殊情況是現金結
    ，在貨到前後約一週付款」、「用現金是價格較低」、「（提示三月十三日出貨
    單）這筆二百萬元的機器有問題」、「（被告說原本定一百台，貨有問題只出了
    九十台，是否這樣？）有可能，是機器有問題或是收到貨不夠都有可能」、「那
    陣子筆記型電腦收掉的工廠很多，收掉後他們希望用現金買賣庫存，會跟我們講
    ，這批就是這樣的情形」、「（這之前有無現金買賣？）有，不是只有一筆」、
    「這不是特例，陸續都有，這次算是數量最多，通常都是幾十台左右，超過百台
    就是這次而已」、「廠商原本要月結，若是缺現金，我們也會電匯給他，折現金
    」、「（群光筆記型電腦）都是找葆聯，群光後來把筆記型電腦收掉了」等語（
    本院卷第九十頁）之情形相符，足見被告二人之葆聯公司確係將自中是公司所購
    得之群光公司筆記型電腦售予玖盈公司，而其以現金價交易之型態並非特例而為
    其一般交易型態之一，應可認定；再查：由證人玖盈公司丁○○所提出之中華商
    業銀行匯款委託書證明條以及玖盈公司明細分類帳（本院卷第九十七頁）以觀，
    玖盈公司丁○○係於八十九年三月十三日匯款二百萬元至被告丙○○帳戶，用以
    支付向葆聯公司購買該電腦之價金，嗣於八十九年三月十五日另由葆聯公司匯回
    二十萬元，並註明二萬乘以十之字樣，足見玖盈係以每台單價二萬元之價格向葆
    聯公司購買，因葆聯公司僅交付九十台，故於八十九年三月十五日退回十台共二
    十萬元之價款之情形，亦可認定；又查：被告二人於八十九年三月十四日自中是
    公司所購得筆記型電腦之平均價格為一萬七千八百六十元，如將供維修之五台電
    腦認做維修之零件使用而不予計價，則其購買電腦之平均價格為一萬八千八百元
    ，嗣被告以每台二萬元之價格出售予玖盈公司，則此價格難認與正常經營有何干
    格之處，尤其，玖盈公司係向葆聯公司購買一百台，並已支付一百台之價金，而
    中是公司亦已交付一百台電腦予葆聯公司，則被告二人果要為詐欺之行為，自可
    逕將全部之電腦交予玖盈公司以取得全部之款項，甚或將電腦賤售他人，然被告
    二人卻僅交付九十台予玖盈公司，而將其中十台留下用以作為維修備品以便供將
    來維修之用，並於三月十五日退回十台共二十萬元之價金予玖盈公司，足見被告
    二人確實為繼續經營之目的而為之，且益徵被告二人並無不法意圖；末查：關於
    葆聯公司取得貨款之部分，葆聯公司之帳戶於八十九年三月十五日係支出二筆款
    項，金額分別為一千五百五十四元、一萬八千零七十一元，另被告二人之萬聯公
    司之帳戶於八十九年三月十五日則有存入以及支出四百一十萬二千八百七十五元
    之記錄，此有華南商業銀行存款往來明細表在卷可稽（本院卷第六十八頁），足
    認被告二人所稱尚於八十九年三月十五日兌現票款四百多萬元等語，應無不實，
    而就葆聯公司取得玖盈公司貨款部分，被告甲○○係稱：「玖盈是匯到我太太的
    帳戶」、「（一八○萬）付到三月十五日的億康，四一○萬那筆，那是萬聯華銀
    的帳戶」等語（本院卷七十五頁），另經向華南商業銀行民生分行查詢萬聯公司
    之帳戶於八十九年三月十五日存入四百一十萬二千八百七十五元之來源結果，該
    款項係於八十九年三月十五日自陳素真二百一十九萬元支票、葆聯公司自其帳戶
    提款之十一萬二千八百七十五元取款單、丙○○自其帳戶提款之一百八十萬元取
    款單，三筆款項存入萬聯公司之帳戶，此有華南商業銀行民生分行回函及所附原
    始憑證附卷可憑（本院卷第一０七頁），另被告二人之萬聯公司與懿康資訊股份
    有限公司（下稱懿康公司）自八十八年十一月起至八十九年三月間止均有往來，
    且往來金額最高達四百萬餘元等情，亦有懿康公司發票在卷可稽（本院卷第一二
    九頁），足見被告二人將自中是公司所購得之筆記型電腦出售予玖盈公司，所取
    得之價款一百八十萬元，係用以支付向懿康公司採購之貨款，則依照被告二人處
    理款項之情形以觀，亦應係用以維持公司之運作，亦無足認被告二人有何詐欺之
    情形；綜上所述，尚無證據足資認定被告二人有詐欺之犯意以及施用詐術之行為
    ，被告二人前開辯詞，應堪採信，是本件為被告二人不履約所致，與詐欺罪之構
    成要件有間，自難以該罪相繩。此外，復查無其他積極切確之證據足資證明被告
    二人有何詐欺之犯行，既不能證明被告犯罪，是揆諸前揭判例之意旨，自應依法
    為被告二人無罪判決之諭知。
五、據上論斷，應依刑事訴訟法第三百零一條第一項，判決如主文。
本案經檢察官呂朝章到庭執行職務。
中      華      民      國    九十二    年      三      月    二十一    日
                                台灣台北地方法院刑事第一庭
                                        法  官  蘇嘉豐
右正本證明與原本無異。
如不服本判決，應於判決送達後十日內向本院提出上訴狀（應抄附繕本）。告訴人或
被害人如對於本判決不服者，應具備理由請求檢察官上訴，其上訴期間之計算係以檢
察官收受判決正本之日期為準。
                                        書記官  蘇靜紅
中      華      民      國    九十二    年      三      月    二十一    日


司法院資訊處製作；財團法人民間司法改革基金會備份。
